臺灣高等法院刑事判決　　　　　　　　　　　　　九十三年度上訴字第一九九六號
　　上　訴　人　臺灣桃園地方法院檢察署檢察官
　　被　　　告　甲○○
　　義務辯護人　羅子武　律師
右上訴人因被告殺人未遂等案件，不服臺灣桃園地方法院九十二年度訴字第一七三五
號，中華民國九十三年五月十四日第一審判決（起訴案號：臺灣桃園地方法院檢察署
九十二年度偵字第二六五五號），提起上訴，本院判決如左：
    主  文
上訴駁回。
    事  實
一、甲○○未曾受有期徒刑以上刑之宣告，其與李對妹係多年同居人關係，因甲○○
    有酗酒惡習，致與李對妹、乙○○母女感情不睦，時有爭吵，民國九十二年二月
    七日晚間，甲○○在外飲酒後，返回桃園縣中壢市○○○街六○號三樓住處，因
    亂摔東西並責罵乙○○之子，而與乙○○發生爭執，甲○○因而心生不滿，於同
    日二十二時四十分許，趁乙○○洗完澡欲步出浴室之際，持其所有之藍波刀一把
    ，在浴室門口攻擊乙○○，幸經乙○○及時發現呼救並向後退避摔入浴缸，及李
    對妹亦因聽見乙○○之呼救立即趕來自後阻止甲○○，並將甲○○撲倒在地，而
    未造成乙○○受有任何傷害（並不構成犯罪，理由詳如後述），乙○○、李對妹
    趁甲○○被撲倒在地之機會，相繼逃至住處樓下報警。甲○○明知自己所居住之
    結果，竟基於放火燒燬現供人使用住宅之犯意，先將廚房內瓦斯筒搬至客廳內，
    靠近浴室門口前，再將瓦斯筒打開並點火，火勢立刻蔓延，幸因桃園縣政府警察
    局中壢分局文化派出所警員及桃園縣政府消防局人員趕至灌救，而於前開房屋尚
    未達得獨立燃燒喪失效用之際，將火撲滅，惟已造成其屋內壁紙、浴室內磁磚、
    馬桶、臉盆、浴缸及門燒毀。
二、案經桃園縣警察局中壢分局報請臺灣桃園地方法院檢察署檢察官偵查起訴。
    理  由
壹、放火燒燬現供人使用之住宅未遂部分：
一、訊據被告甲○○否認有何放火犯行，辯稱：當日伊雖有與乙○○發生爭執，但並
    未持刀攻擊乙○○，而乙○○、李對妹等離開後，伊因想熱東西食用，沒想到瓦
    斯爐一打開，瓦斯筒就起火，伊即將瓦斯筒丟出，並等火勢變小後，方下樓，並
    無放火行為云云。惟查：
    (一)被告如何於上述時、地，與乙○○發生爭執，仍先將廚房內瓦斯筒搬至客廳內
      ，靠近浴室門口前，再將瓦斯筒打開並點火，火勢立刻蔓延，幸經警員及消防
      局人員趕至灌救，而未得逞等事實，已據被害人乙○○、李對妹於警訊、偵查
      及原審指訴甚詳（見九十二年度偵字第二六五五號偵查卷第七頁以下、第三五
      頁以下、第四一頁背面以下、原審九十三年三月二十五日審判筆錄），核與證
      人即據報趕赴現場之警員丘世文於偵查（同偵查卷第四○頁以下）、證人即前
      往處理之消防隊隊員楊勝斌於偵查（同前偵查卷五九頁以下）、證人即據報前
      往處理之消防隊隊員陳裕盛於偵查及原審（同前偵查卷五九頁以下、原審九十
      三年三月二十五日審判筆錄）證述情節相符，並有現場照片二十三張、酒精測
      試單一份及現場略圖二份在卷可稽。而被告自己所居住之住宅為公寓式建築，
      燃燒後將造成該等住宅被波及燒燬之結果，按諸常情，應為被告所明知，亦可
      認定。
    (二)被告雖辯稱：伊與乙○○發生爭執，李對妹、乙○○二人離開房屋後，伊想熱
      東西食用，沒想到瓦斯爐一打開，瓦斯筒就起火，伊即將瓦斯筒丟出來，並等
      火勢變小後，才下樓，並無放火行為云云。查本件處理事故之消防局人員固無
      製作火災調查報告表，以研判相關起火之原因事實，然經證人丘世文於偵查中
      證稱：伊到現場時被告仍在三樓，當伊等前往三樓時，屋內即傳出「嘶」的聲
      音，而樓梯間充滿瓦斯味，即立刻通知消防局並疏散公寓住戶，一直到消防局
      趕來，甲○○仍拒不開門，事後才自行下樓。我和消防隊員上樓察看，從門口
      看到裡面有火光，呈現噴射狀，直到消防車來始將火勢撲滅我後來進去察看，
      發現火苗是從瓦斯桶噴出來，而瓦斯桶就放在大門左邊浴室前，旁邊並無瓦斯
      爐等語（同前偵查卷第四○頁）；證人楊勝斌、陳裕盛於偵查中亦證稱：我們
      接到勤務中心報告該戶有人開瓦斯自殺，所以我們就趕去，結果到該屋時已起
      火。（該火災是縱火嗎？）看起來像縱火，因為瓦斯桶是擺在客廳內浴室前，
      而且距離廚房有一點距離，而瓦斯桶附近並未看到任何廚具等語（同前偵查卷
      第五九頁背面以下）；且證人陳裕盛於原審亦證稱：我到現場後到樓上去，門
      已經是開了，我在門口就看到裡面起火了，已經先到現場處理的隊員有對我說
      ，裡面有瓦斯桶，在門口我們就先射水，將火勢熄滅後才進屋內查看，就發現
      在浴室門口有一個瓦斯桶，研判那裡就是起火點等語（見原審九十三年三月二
      十五日審判筆錄），參以卷附現場照片及乙○○所繪製之現場草圖所示，該瓦
      斯桶已從廚房最內側被移置至客廳內靠近浴室門前擺放，且火災後廚房並無燒
      毀受損，而屋內壁紙遭燻黑，客廳內靠近浴室門附近之陳設如浴室內磁磚、馬
      桶、臉盆、浴缸及門則有被火嚴重焚燒毀或燻黑之痕跡等情，足認本件起火原
      因應係被告將屋內之瓦斯桶自廚房內搬至客廳、靠近浴室門前，並點火引燃無
      誤。況依被告所稱若係發現廚房內之瓦斯桶正洩漏瓦斯、著火，實不需將原置
      放於廚房內之瓦斯桶拖行至客廳中，造成更大危險之理，另衡諸，果若被告並
      無放火之情事，何以於發現房屋內部已著火之際，不對外呼救或逃離，且於警
      員到達現場救援時，遲遲不願開門讓警員進入屋內，反而獨自一人留於危險處
      所，此與常情相違背，益徵被告前揭所辯，不可採信。
    (三)被告雖再辯稱：該桃園縣消防局同仁工作紀錄簿上既記載「無事故」，顯見當
      時瓦斯桶內之瓦斯所剩不多，火災是自行熄滅，並非消防人員前往灌救撲滅云
      云。惟查：本件火災發生後，乃係由桃園縣消防局派人員前往灌救，並撲滅火
      勢乙情，業經證人丘世文、楊勝斌、陳裕盛等人證述明確，如前所述，而桃園
      縣消防局同仁工作紀錄簿處理情形欄雖記載：「無事故，現場交由派出所處理
      」等語，然據證人陳勝斌於原審證稱：是因為當事人說沒有損失，所以就火災
      部分我們記載無事故，至於犯罪偵查部分不是消防局的權責等語（見原審九十
      三年三月二十五日審判筆錄），足見上開工作紀錄簿之記載並非即認定被告無
      此放火之行為，而可作為被告有利認定之依據，被告此部分辯解，亦不可採。
    綜上所述，被告所辯，係卸責之詞，不足採信，被告此部分犯行堪以認定。
二、按刑法第一百七十三條第一項放火燒燬現有人使用之住宅罪，其直接被害法益，
    為一般社會之公共安全，雖同時侵害私人之財產法益，但仍以保護社會公安法益
    為重，況放火行為原含有毀損性質，而放火燒燬現供人使用之住宅罪，自係指供
    人居住房屋之整體而言，應包括墻垣及該住宅內所有設備、傢俱、日常生活上之
    一切用品。故一個放火行為，若同時燒燬住宅與該住宅內所有其他物品，無論該
    其他物品為他人或自己所有，與同時燒燬數犯罪客體者之情形不同，均不另成立
    刑法第一百七十五條第一項或第二項放火燒燬住宅以外他人或自己所有物罪。（
    最高法院七十九年台上字第一四七一號判例意旨參照）；又按所謂燒燬，指火力
    燃燒，使特定物全燬，或雖未全燬，而已達喪失效用之程度即為既遂，否則僅屬
    未遂。查本件被告已著手實施放火行為，惟經消防隊員灌救滅火，其桃園縣中壢
    市○○○街六○號三樓住處僅屋內壁紙、浴室內磁磚、馬桶、臉盆、浴缸及門燒
    毀，如前所述，可見該著火處之建物未生喪失效用程度之燒燬結果，是核被告所
    為，係犯刑法第一百七十三條第三項、第一項之放火燒燬現供人使用之住宅未遂
    罪。被告著手本件放火行為之實施而不遂，為未遂犯，應依法減輕其刑。又被告
    年屆六十有餘，而本次又係因與人發生爭吵，一時心生不滿，未慮及後果所為，
    且所為實際上尚未造成嚴重損害，並已取得被害人乙○○、李對妹二人之諒解，
    該二人並於原審表示不願追究等情，本院認為經未遂犯減刑後，量處刑法第一百
    七十三條第一項、第三項放火罪之法定最低刑度，仍有情輕法重而可堪憫恕之情
    ，爰依刑法第五十九條之規定遞減輕其刑。
三、原審以被告罪證明確，依刑法第一百七十三條第三項、第一項、第二十六條前段
    、第五十九條、第七十四條第一款規定，並於審酌被告未思放火之處所為住宅，
    若發生大火將不可收拾，更會造成無辜人員生命、財產之損害，所為實屬非是，
    且被告係因與人發生爭執始犯本罪等一切情狀，量處有期徒刑二年。並敘明被告
    前未曾受有期徒刑以上刑之宣告，此有本院被告全國前案紀錄表一份存卷可考，
    而被告年事已高，又罹患疾病需長期追蹤治療，有行政院衛生署桃園醫院診斷證
    明書一份在卷可稽，其經此偵、審之教訓，自當知所惕勉而無再犯之虞，綜核各
    情認上開對被告所宣告之刑以暫不執行為適當，併予宣告緩刑五年，以啟自新。
    經核原判決認事用法，並無不合，量刑亦屬妥適。
四、檢察官上訴猶以：(一)前開房屋內之壁紙、浴室內之磁磚、馬桶、臉盆、浴缸及門
    均已燒毀，為原審所確認，浴室已喪失其效用，浴室為建物之一部，惟其效能非
    僅遮風避雨，亦兼具美觀、衛浴、洗手等功能，原審認為未喪失建物遮風避雨之
    效用，似未論及其全部效能。(二)被告飾詞狡辯，否認放火犯行，顯無悔意，且放
    火行為對社會安全危害甚鉅，被告未賠償被害人損失，且無道歉之隻言片語，原
    審徒以被害人不追究，而為緩刑之判決，似有未當等情，指摘原判決不當。惟查
    ：(一)放火燒燬現有人使用之住宅罪，其直接被害法益，為一般社會之公共安全，
    雖同時侵害私人之財產法益，但仍以保護社會公安法益為重，況放火行為原含有
    毀損性質，而放火燒燬現供人使用之住宅罪，自係指供人居住房屋之整體而言，
    應包括墻垣及該住宅內所有設備、傢俱、日常生活上之一切用品。故一個放火行
    為，若同時燒燬住宅與該住宅內所有其他物品，無論該其他物品為他人或自己所
    有，與同時燒燬數犯罪客體者之情形不同，均不另成立放火燒燬住宅以外他人或
    自己所有物罪，有如前述。(二)原審斟酌被告前未曾受有期徒刑以上刑之宣告，且
    年事已高，又罹患疾病需長期追蹤治療，其經此偵、審之教訓，自當知所惕勉而
    無再犯之虞，認為對被告所宣告之刑以暫不執行為適當，併予宣告緩刑，經核亦
    無不合。綜上，檢察官之上訴，為無理由，應予駁回。
貳、被訴殺人未遂部分：
一、公訴意旨另以：甲○○與李對妹係多年同居人關係，因甲○○有酗酒惡習，致與
    李對妹、乙○○母女感情不睦，時有爭吵，九十二年二月七日晚間，甲○○在外
    飲酒後返回桃園縣中壢市○○○街六○號三樓住處，因亂摔東西並責罵乙○○之
    子，與乙○○發生爭執，甲○○因而心生不滿隙，於同日二十二時四十分許，趁
    乙○○洗完澡欲步出浴室之際，竟基於殺人之犯意，持其所有之藍波刀一把，在
    浴室門口，朝向乙○○之身體心肺等重要臟器所在之胸部猛刺數刀，幸經乙○○
    及時發現呼救並向後退避而摔入浴缸，及李對妹亦因聽見乙○○之呼救而立即趕
    來自後阻止甲○○，並將甲○○撲倒在地，而未造成乙○○受有任何傷害，因認
    甲○○涉犯刑法第二百七十一條第二項、第一項之殺人未遂罪嫌。
二、按犯罪事實應依證據認定之，無證據不得推定其犯罪事實，刑事訴訟法第一百五
    十四條定有明文。又認定不利於被告之事實，須依積極證據，苟積極證據不足為
    不利於被告事實之認定時，即應為有利於被告之認定，更不必有何有利之證據，
    最高法院三十年上字第八一六號著有判例可資參照。次按殺人與傷害之區別，應
    以有無殺意為斷，其受傷之多寡，及是否為致命部位，有時雖可藉為認定有無殺
    意之心證，究不能據為絕對標準，殺人未遂與傷害罪之分野在於行為人有無殺人
    之犯意為認定之準據，最高法院十八年上字第一三○九號、五十九年臺上字第三
    八五八號分別著有判例可稽。而有無犯意應以行為人之主觀意思為準，不以加害
    方法、受傷之多寡、是否致命部位及下手情形為斷。
三、訊據被告甲○○堅決否認有何殺人未遂之犯行，辯稱：伊當天雖有與乙○○發生
    爭執，但不記得是否有拿刀要刺向乙○○，亦無殺人故意云云。
四、經查：
    (一)被告於九十二年二月七日二十二時四十分許，因與乙○○發生爭執，即趁乙○
      ○洗完澡欲步出浴室之際，持其所有之藍波刀一把，在浴室門口攻擊乙○○，
      幸經乙○○及時發現呼救並向後退避而摔入浴缸，及李對妹亦因聽見乙○○之
      呼救而立即趕來自後阻止甲○○，並將甲○○撲倒在地，而未造成乙○○受有
      任何傷害之事實，業經被害人乙○○、李對妹於警訊、偵查及原審指訴甚詳，
      （見九十二年度偵字第二六五五號偵查卷第七頁以下、第三五頁以下、第四一
      頁背面以下、原審九十三年三月二十五日審判筆錄），並有扣案之藍波刀一把
      在卷可稽，而被害人李對妹為阻止被告前揭持刀攻擊乙○○之行為時，以致不
      慎遭該藍波刀所傷而受有手指開放性傷口之傷害等情（此部分未據李對妹告訴
      ，亦未起訴），此亦有天晟醫院診斷證明書一份附卷可佐，是被告辯稱並不知
      悉當日是否有持刀行為云云，顯然係推卸之詞，不足採信。又被害人乙○○雖
      於原審改稱被告是持刀攻擊伊腹部，並非如檢察官所說之胸部臟器等情，然被
      害人乙○○於警訊時堅稱被告持刀係朝其胸部為之（同前偵查卷第三六頁），
      核與被害人李對妹於警訊中陳述相符（同前偵查卷第三六頁背面），且參酌被
      害人乙○○於案發後經檢察官傳訊前既經相當時日沈澱心情，於偵查中所為之
      陳述應無故意誇大情節之情，另衡諸被害人於接近案發時所為之指訴，通常較
      少受干預及權衡利害得失，所言與原審審理中或因被告在場或基於其他考量下
      所為有利於被告之供稱，當屬較為可信。被告於九十二年二月七日二十二時四
      十分許，曾持扣案藍波刀，攻擊乙○○胸部，惟經乙○○及時發現呼救並向後
      退避摔入浴缸，及李對妹亦因聽見乙○○之呼救立即趕來自後阻止甲○○，並
      將甲○○撲倒在地，而乙○○並未因此受有任何傷害之事實，應堪認定。
    (二)本件公訴人雖以被告持藍波刀向乙○○之胸部要害揮砍數刀，足以使人致死，
      被告明知如此，仍決意行之，足見被告有殺人之犯意甚明。惟查：被告因與乙
      ○○之母親李對妹為同居人關係，與乙○○間已共同生活多年，雙方並無何仇
      恨，感情尚稱良好，此亦為被害人乙○○、李對妹二人所陳明（見原審九十三
      年三月二十五日審判筆錄），被告縱有與乙○○發生爭吵，然其殆無僅因細故
      即萌生殺人犯意之理。且參酌被告雖有前揭持刀朝向乙○○攻擊之行為，惟據
      被害人乙○○於偵訊中證述：我帶女兒洗完澡出浴室時，被告就站在門外，我
      正要出浴室時，被告左手握住一把刀就往我左胸刺過來，我就立刻往後退，他
      還一直要刺我，但都沒刺到，可是我因此摔倒在浴缸，而我媽聽到我喊救命的
      聲音，就跟在被告後面，急忙抓住被告的衣領往後拉，並抓住他的刀子等語（
      同前偵查卷第三六頁），另於原審證稱：（你覺得被告拿刀刺你是要殺死你嗎
      ？）他有拿刀子刺向我，但沒有刺到，那天我很生氣。（他刺你時，有無告訴
      他不要刺，他有無對你說什麼？）都沒有，我們沒有說任何話等語（見原審九
      十三年三月二十五日審判筆錄），則依被告持刀與乙○○在浴室僵持之經過情
      形觀之，被告持刀攻擊時，並無口出任何要讓乙○○死亡之言語，且乙○○當
      時既已跌坐在地，處於無處可逃之情形，被告若真有殺人犯意，焉有不趁勝追
      擊揮刀殺害之理，遑論乙○○並未受有任何傷害，顯然被告主觀上並無取人性
      命之意甚明。又倘被告確有殺人故意，依李對妹已年屆六十餘歲（民國二十四
      年十二月十五日生），又何能輕易自後制服持刀之被告，而僅於搶刀時不慎受
      有手指開放性傷口之傷害？復參酌乙○○並無受有任何傷害等情，尚難認被告
      有殺害人之決意，其應僅具傷害之故意，是被告辯稱其無殺人犯意，尚非虛妄
      ，應堪採信。
    (三)至於公訴人雖另以：被告於警訊中自白「準備要殺害乙○○」等語，足證被告
      確有殺人未遂之犯行，而被告之辯護人則辯稱該警訊筆錄所記載之內容與被告
      當時所為之陳述並不相符，故不得作為證據。姑不論被告之辯護人所辯是否可
      採，惟縱令卷附該警訊筆錄記載內容並無不符合當事人真意之處，且被告確實
      供稱：（為何想要拿刀殺害乙○○，什麼動機？請詳述？）因為當時乙○○看
      見我有喝酒，便對他母親李對妹大吼大叫，乙○○看不過去，於是他便用手推
      了我一把，結果我就將預藏在客廳桌子上之刀子拿起來，準備要殺乙○○，但
      我只是想嚇唬他，結果乙○○之母親李對妹便抱住我等語屬實（同前偵查卷第
      五頁），然依被告於警訊中所為前揭連續陳述意旨以觀，實不足證明被告主觀
      上有取人性命之殺人犯意，況本件被告確係以傷害人之身體之故意，持刀攻擊
      乙○○，惟乙○○並未因此受有傷害之事實，已詳如前述。
    此外，復查無其他積極確切之證據，足以證明被告有何公訴人所指殺人未遂之犯
    行，不能證明被告有此部分犯行，依上開說明，自應為被告無罪之諭知。
五、原審以不能證明被告有殺人未遂之犯行，而諭知無罪之判決，經核並無不合。檢
    察官上訴猶以：被告於九十二年二月七日晚間，在外飲酒後返回桃園縣中壢市○
    ○○街六○號三樓住處後，與被害人乙○○發生爭執，而於爭執後一個多小時（
    同日晚上二十二時四十分許），持其所有之藍波刀一把，朝向乙○○胸部猛刺數
    刀等情，業據乙○○、李對妹於偵查中陳述甚詳，衡諸常理，若被告無殺人之故
    意，應無在與被害人發生爭執一個多小時後，持藍波刀猛刺向被害人乙○○胸部
    數刀之理。被害人雖未受傷，惟從被害人因被告下手行刺，閃躲入浴缸，足見被
    告下手係突然發難，被告顯有殺人之意，且該把藍波刀已開刃，其刀鋒銳利，若
    刺入人體胸部，而胸腔內有心臟及肺臟等重要器官，依社會一般人之認識，均知
    若有此行為足以致命，顯見被告確有殺人之故意，雖被害人乙○○並未因此受有
    傷害，然不能以此結果，即推斷被告無殺人之故意等情，指摘原判決不當。但查
    ：被告並無殺人之故意，詳如前述（理由貳之四），檢察官此部分之上訴，亦無
    理由，應予駁回。
據上論斷，應依刑事訴訟法第三百六十八條，判決如主文。
本案經檢察官呂光華到庭執行職務。
中　　　華　　　民　　　國　　九十三　　年　　　八　　　月　　 二十 　　日
                              臺灣高等法院刑事第二十四庭
                                  審判長法  官  陳  貽  男
                                        法  官  徐  世  禎
                                        法  官  李  世  貴
右正本證明與原本無異。
如不服本判決，應於收受送達後十日內向本院提出上訴書狀，其未敘述上訴之理由者
並得於提起上訴後十日內向本院補提理由書（均須按他造當事人之人數附繕本）。
                                        書記官  魏  汝  萍
中　　　華　　　民　　　國　　九十三　　年　　　八　　　月　　二十三　　日
附錄：本案論罪科刑法條全文
  刑法第一百七十三條
    放火燒燬現供人使用之住宅或現有人所在之建築物、礦坑、火車、電車或其他供
    水、陸、空公眾運輸之舟、車、航空機者，處無期徒刑或七年以上有期徒刑。
    失火燒燬前項之物者，處一年以下有期徒刑、拘役或五百元以下罰金。
    第一項之未遂犯罰之。
    預備犯第一項之罪者，處一年以下有期徒刑、拘役或三百元以下罰金。
